【裁判字號】    97,訴,3008
【裁判日期】    970930
【裁判案由】    拆屋還地等
【裁判全文】
臺灣臺北地方法院民事判決              97年度訴字第3008號
原      告  臺灣臺北看守所
法定代理人  丙○○
訴訟代理人  戊○○
            乙○○
            甲○○
被      告  己○
            丁○○
                      號
            庚○○
上列當事人間請求拆屋還地等事件，本院於民國97年9月15日言
詞辯論終結，判決如下：
    主      文
被告己○應將坐落於臺北市○○區○○段三小段五六八地號土地
上如附圖所示A部分（面積二十四平方公尺）及五七０地號土地
上如附圖所示B部分（面積三平方公尺）即門牌號碼臺北市大安
區○○○路一七０巷四之五號房屋及工作物拆除，並將所占用之
土地返還原告。
被告己○及被告丁○○應給付原告新臺幣肆拾捌萬壹仟陸佰肆拾
肆元，及自民國九十七年五月五日起至清償日止，按年息百分之
五計算之利息；暨自民國九十七年五月五日起至返還上開土地之
日止，按月給付原告新臺幣捌仟肆佰肆拾陸元。
原告其餘之訴駁回。
訴訟費用由被告己○負擔。
本判決第一、二項於原告以新臺幣貳佰零伍萬元供擔保後，得假
執行。
原告其餘假執行之聲請駁回。
    事實及理由
壹、程序方面：
  一按國有財產權由各地國家機關使用者，名義上雖仍為國有，
    實際上即為使用機關行使所有人之權利，故對於是類財產，
    准由管領機關起訴，代國家主張所有人之權利（最高法院51
    年台上字第2680號判例意旨參照）。經查坐落於臺北市○○
    區○○段三小段568、570地號土地（下稱系爭土地）為中華
    民國所有，原告為管理機關，既經原告提出土地所權狀影本
    為證（見本院卷第5、69頁），則其本於系爭土地管理機關
    之地位，代中華民國主張權利，起訴請求被告拆除占用系爭
    土地之房屋及工作物暨不當得利，本件起訴之當事人適格應
    已具備。
  二原告主張被告己○所有之門牌編號臺北市大安區○○○路17
    0巷4之5號房屋及工作物（下稱系爭房屋、工作物）無權佔
    有伊所管理之土地，請求：「(一)被告己○、丁○○應將坐落
    於臺北市○○段○○段569地號土地上之系爭房屋及工作物，
    如附圖所示紅色部分（面積約為26.42平方公尺，以實測為
    準）之房屋及其他工作物拆除，並將系爭土地返還原告。(二)
    被告己○、丁○○應給付新臺幣（下同）665,499元，及自
    調解書狀送達翌日起至清償日止，按年息5%計算之利息，並
    自調解書狀送達翌日起至返還上開土地之日止，按月給付11
    ,422 元。(三)被告庚○○應自上開土地遷出。(四)願供擔保，
    請准宣告假執行。」，嗣改為如聲明所示之請求（見本院卷
    第67頁正反面），經核與民事訴訟法第255條第1項第3款之
    擴張或減縮應受判決事項之聲明之規定相符，應予准許。
  三被告未於言詞辯論期日到場，核無民事訴訟法第386條各款
    所列情形，爰依原告之聲請，由其一造辯論而為判決。
貳、實體方面：
  一原告主張：系爭土地為中華民國所有，伊為管理機關，惟被
    告己○未徵得伊之同意，亦無任何合法權源，占用系爭土地
    如附圖A、B所示部分（面積24、3平方公尺），作為其所有
    系爭房屋及工作物之基地，被告己○及其配偶丁○○長期無
    權占用，受有相當於租金之利益。除被告己○應將系爭房屋
    及工作物拆除，並返還所占用之土地外，其女兒庚○○並應
    自系爭土地遷出，被告己○與丁○○另應返還92年5月5日起
    至97年5月4日期間之不當得利。為此，依民法第767條及第1
    79條規定起訴，並聲明（見本院卷第67頁正反面、第68頁）
    ：(一)如主文第1項所示。(二)被告己○、丁○○應給付665,499
    元，及自起訴狀繕本送達翌日即97年5月5日起至清償日止，
    按年息5%計算之利息，暨自起訴狀繕本送達翌日起至返還上
    開土地之日止，按月給付11,422元。(三)被告庚○○應自上開
    土地遷出。(四)願供擔保，請准宣告假執行。
  二原告主張被告己○所有之系爭房屋及工作物占用如附圖所示
    A、B部分（面積分別為24、3平方公尺），除由被告己○與
    其配偶丁○○長期占用外，被告庚○○亦將戶籍設籍於系爭
    房屋等事實，業據其提出土地所有權狀影本、照片、戶籍謄
    本及住戶清查表等件為證（見本院卷第5、7至10、69頁），
    嗣經本院會同臺北市大安地政事務所人員到場履勘及測量，
    製有勘驗筆錄及土地複丈成果圖足參（見同上卷44、56頁）
    ，且被告經相當期日之合法通知，未於言詞辯論期日到場，
    復未提出書狀以供本院參酌，自堪信上開事實為真正。
  三按所有人對於無權占有或侵奪其所有物者，得請求返還之，
    對於妨害其所有權者，得請求除去之。有妨害其所有權之虞
    者，得請求防止之，民法第767條定有明文。查系爭土地係
    屬中華民國所有，原告為管理機關，被告己○與丁○○於系
    爭房屋占有使用，既如前述，則原告本於民法第767條規定
    ，請求被告拆除如附圖A、B所示之系爭房屋及工作物，並將
    占用之系爭土地返還原告，即屬正當，應予准許。至被告庚
    ○○部分，原告已稱系爭房屋及工作物目前由被告己○及丁
    ○○占用等語（見本院卷第68頁），足見被告庚○○非現實
    占有人，是原告請求被告庚○○自系爭土地遷出，核非有理
    ，應予駁回。
  四次按無法律上原因占有他人之土地，可能獲得相當於租金之
    利益，並致土地所有權人受有同額之損害，此為社會通常之
    觀念，土地所有權人得依不當得利之法則，請求占有人返還
    相當於租金之利益。另按建築基地之租金，依土地法第105
    條準用同法第97條第1項規定，以不超過申報價額年息百分
    之10為限。而所謂土地價額，依土地法施行法第25條規定，
    係依法定地價，即土地所有人依土地法所申報之地價，土地
    法第148條亦有規定。又公有土地之公告地價即為法定地價
    ，平均地權條例施行細則第21條復有明文。系爭土地位於臺
    北市大安區○○○路，屬城市地方，自有上開規定之適用。
    又系爭土地位於愛國東路巷內之華光社區中，鄰近中正紀念
    堂，附近有中正學校、郵局、中華電信，交通及生活機能均
    稱便利等情，雖經本院於履勘現場時查明，製有勘驗筆錄可
    參（見本院卷第45頁），惟審酌系爭房屋及工作物占用於巷
    弄，商業利益有限，認原告按系爭房屋及工作物占用系爭土
    地之面積及系爭土地92至97年度申報地價（即公告地價）（
    見本院卷第71、72頁）之5%計算相當於租金之不當得利較為
    適當（計算式如下）。從而，原告請求被告己○及丁○○返
    還93年5月5日起至起訴狀繕本送達翌日即97年5月4日止之不
    當得利481,644元，及自起訴狀繕本送達翌日即97年5月5日
    起至遷讓返還系爭土地之日止，按月給付8,446元（計算式
    如下），為有理由，應予准許；逾此部分之請求，則無理由
    ，應予駁回。
    計算式（元以下4捨5入）：(一)＋(二)＋(三)＋(四)＝481,644元
    (一)92年5月5日至92年12月31日（241日）：62,167元。
      A部分：70,417元/㎡（568地號）×24㎡×5%×241/365＝
             55,793元。
      B部分：64,361元/㎡（570地號）×3㎡×5%×241/365＝
             6,374元。
    (二)93年1月1日至95年12月31日（3年）：283,414元。
      A部分：70,663元/㎡（568地號）×24㎡×5%×3＝254,38
             9元。
      B部分：64,500元/㎡（570地號）×3㎡×5%×3＝29,025
             元。
    (三)96年1月1日至96年12月31日（1年）：101,353元。
      A部分：76,094元/㎡（568地號）×24㎡×5%＝91,313元
      B部分：66,930元/㎡（570地號）×3㎡×5%＝10,040元。
    (四)97年1月1日至97年5月4日（125日）：34,710元。
      A部分：76,094元/㎡（568地號）×24㎡×5%×125/365＝
             31,272元
      B部分：66,930元/㎡（570地號）×3㎡×5%×125/365＝
             3,438元。
    (五)97年5月5日起按月給付8,446元。
      A部分：76,094元/㎡（568地號）×24㎡×5%×1/12＝
             7,609元。
      B部分：66,930元/㎡（570地號）×3㎡×5%×1/12＝
             837元
  五從而，原告依民法第767條及第179條規定起訴，請求被告己
    ○拆除如附圖所示A及B部分之系爭房屋及工作物（面積分別
    為24及3平方公尺），並返還所占用之系爭土地，及請求被
    告己○、丁○○給付481,644元，及自起訴狀繕本送達翌日
    即97年5月5日起至清償日止，按年息5%計算之利息，暨自97
    年5月5日起至返還上開土地之日止，按月給付8,446元，為
    有理由，應予准許；逾此部分之請求，均無理由，應予駁回
    。又原告陳明願供擔保，聲請宣告假執行，就其勝訴部分，
    於法並無不合，爰酌定相當擔保金額准許之，其餘假執行之
    聲請，因其餘之訴已經駁回而失所附麗，自應駁回。
  六本件事證已臻明確，原告其餘主張陳述及所提之證據，均與
    判決結果不生影響，不再一一論述，附此敘明。
  七訴訟費用負擔之依據：民事訴訟法第79條。
中    華    民    國    97    年    9     月    30    日
                  民事第五庭    法  官  許純芳
以上正本係照原本作成
如對本判決上訴，須於判決送達後20日內向本院提出上訴狀
中    華    民    國    97    年    9     月    30    日
                                書記官  詹雪娥


司法院資訊處製作；財團法人民間司法改革基金會備份。
